【裁判字號】    86,訴緝,321
【裁判日期】    900316
【裁判案由】    貪污等
【裁判全文】
臺灣高雄地方法院刑事判決                        八十六年度訴緝字第三二一號
    公  訴  人  臺灣高雄地方法院檢察署檢察官
    被      告  丁○○
右列被告因貪污治罪條例案件，經檢察官提起公訴（八十四年度偵字第一七五六○號
），本院判決如左：
      主  文
丁○○共同依據法令從事公務之人員，對於主管之事務直接圖利，處有期徒刑伍年參
月，褫奪公權參年；減為有期徒刑參年陸月，褫奪公權貳年。
      理  由
一、丁○○於民國七十九年四月間，以新台幣（下同）九千三百萬元之價格，購入坐
    落高雄市○○區○○路三十七號之七層集合住宅房地，因有意經營旅館而需款融
    資週轉，丁○○藉詢問不知情之甲○○（任台灣銀行苓雅分行經理，其涉此貪污
    案件，另由台灣高雄地方法院檢察署八十九年度偵字第二○七五號偵查中）之機
    會，得知可利用總行授與分行經理權限之個人小額貸款一千萬元之額度，向台灣
    銀行苓雅分行以人頭名義分別申辦個人購屋貸款，可較快取得貸款，並可提高貸
    款額度。丁○○為謀取不法之資金週轉利益，竟與丙○○（任臺灣銀行苓雅分行
    放款業務承辦人員，係依據法令從事公務之人員，其涉此貪污案件部分，經檢察
    官另行移送併案審理，業經台灣高等法院八十七年上更一字第九八號判決有罪確
    定）基於共同概括犯意聯絡，於七十九年五月間，由丁○○以林貴連、林富祥、
    張國良、薛天雄、詹明彥、詹明峰、林傳富、曾世進、黃薰儀、吳慧盈、張簡銳
    章、蕭禮賢、張坤淋、吳鶴齡等十四名人頭名義登記為上開房地之所有權人 (計
    十八戶），並據以向台灣銀行苓雅分行申請個人小額貸款，丙○○於七十九年五
    月九日對保時，明知林貴連等十四人之「個人小額貸款申請書」資料不實，竟於
    辦理申請貸款人徵信對保程序時，故意未逐一加以稽核，並遽憑該不實事項據以
    填載於其職務上所掌「個人小額信用調查表」之公文書，虛報林貴連等人之償還
    信用能力，層轉不知情之課長乙○○（其涉此貪污案件，另由台灣高雄地方法院
    檢察署八十九年度偵字第二○七五號偵查中）及經理甲○○核准後，總計核准貸
    款額七千八百萬元，而對於主管之事務，直接圖利丁○○，使得丁○○獲得貸款
    金額七千八百萬元之不法週轉利益，並足以生損害於臺灣銀行對於核准貸款之正
    確性。嗣因丁○○繳納數期本息後即未再繳納，經臺灣銀行苓雅分行屢經催討無
    著，始悉上情。
二、案經法務部調查局台南市調查站移送臺灣高雄地方法院檢察署檢察官偵查起訴。
    嗣丁○○逃匿，經本院於八十五年六月十九日發佈通緝，於八十六年十一月二十
    一日緝獲。
      理  由
一、訊據被告丁○○矢口否認有與丙○○共謀對於主管事務直接圖利他人，及行使登
    載不實之公文書等犯行，辯稱：伊當初係以九千三百萬元之價格購買系爭房地，
    向台灣銀行苓雅分行貸款僅七千八百萬元，以當時房地產之時價並未超貸，另伊
    係因一開始要與林貴連等十四人合夥經營飯店，所以才將系爭房地之產權登記予
    該十四人，至本案林貴連等十四人之「個人小額貸款申請書」資料不實，及銀行
    之「個人小額信用調查表」內容有所不實，均非伊所填寫，伊亦無與同案被告丙○○共謀圖利及行使登載不實公文書云云。惟查：
（一）另案被告丙○○於七十九年間係臺灣銀行苓雅分行放款業務承辦人員，係依據
      法令從事公務之人員，並負責辦理高雄市○○路三十七號之集合住宅所有權人
      十四人 (十戶）申請貸款信用調查之業務，另案被告甲○○、乙○○依據其製
      作之信用調查表，批准並核發貸款七千八百萬元之情，已據另案被告丙○○坦
      承在卷。又坐落在高雄市○○路三十七號之申請貸款過程，業據被告丁○○於
      法務部調查局臺南市調查站（下稱臺南市調查站）調查時供承：「我於七十九
      年間以九千三百萬元之價格向長庚建設公司蔡武雄先生購得高雄市○○路三十
      七號房地．．．，甲○○為爭取業績，請我向臺灣銀行苓雅分行辦理貸款，並
      表示如以整棟大樓申請貸款需呈報總行核定，時間拖得較久，如以個人第一次
      購屋貸款，並以分層分戶申貸較為有利，故我利用林富祥等十四名人頭之名義
      辦理所有權登記，再持向臺灣銀行苓雅分行辦理貸款。」等情綦詳（見八十四
      年度偵字第一七五０號偵查卷影本第十六～二十頁），而證人詹明訓、張坤淋
      、林傳富、薛天雄、吳鶴齡等人亦於臺南市調查站調查時陳稱：我們係申請貸
      款之人頭，臺灣銀行苓雅分行對保人員並未向我們調查個人信用等語明確（見
      上開偵查卷影本第三四～三九、四三～四九頁），另證人林傳富於臺南市調站
      調查時陳稱：「臺銀苓雅分行人員未與我接洽貸款事務，也沒有做個人信用調
      查，該調查報告所述不實在，金龍鐘錶眼鏡是我父親所經營，我也沒有月入三
      十萬元。」等語（見上開偵查卷影本第四三頁背面），證人薛天雄於臺南市調
      站調查時亦陳稱：「臺銀苓雅分行人員從未與我接洽貸款事務，也沒有向我調
      查個人信用，當時我月入二萬餘元，並非從事水電工程包商月入十八萬元。」
      等語（見上開偵查卷影本第四十六頁正面），核與個人小額貸款申請書所載之
      個人資料並不相符，此有上開申請書一冊附卷可參，足認被告丙○○於對保時
      ，並未實際查核申請貸款人之信用能力，且逐一對保，其已明知上開個人小額
      貸款申請書所載之個人資料，並非實在，而將該不實事項登載於其職務上所掌
      「個人小額信用調查表」，足以生損害於台灣銀行，已至為明確。被告所辯伊
      係與貸款人林貴連等十四人要合夥經營飯店，才將系爭房地之產權登記予該十
      四人，渠等之「個人小額貸款申請書」資料不實，及銀行之「個人小額信用調
      查表」內容有所不實，伊不知情等語，均與上開證據不符，尚難採信。
（二）另案被告甲○○於台南市調查站中供述：「銀行之貸款分為三階段依序辦理，
      第一階段為申請貸款至經理核定；第二階段為經理核定後，經銀行用印方能向
      地政事務所辦理抵押權設定登記；第三階段為銀行抵押權設定登記完畢後，雙
      方進行簽約對保及撥款。且設定抵押權須以核貸金額增加二成，在經理核定前
      尚不確定准予核貸金額，不應先辦理抵押權設定登記」，「（問：向地政事務
      所辦理抵押權設定登記，銀行須辦理什麼手續？）經理核貸後，經辦（本案即
      丙○○）要填用印申請書，在抵押權設定申請書債權人處加蓋印信及經理職章
      」，「我不會在核貸之前准許用印，經理核貸之後用印程序只需副理核准」（
      參偵查卷第六頁反面以下筆錄），證人乙○○於調查站中供述：「（問：台銀
      辦理工商業融資及消費者貸款核貸程序及相關規定如何？）受理之分行接到案
      件後，即交給徵信員負責評估、調查，如認為可以放貸，徵信員即填寫『徵信
      調查報告』，然後送負責之襄理或課長放款初審，再送負責之副理放款複審，
      最後再送給經理批示，經理批准後，辦理抵押權設定登記及簽約、對保等程序
      後，即可放款，有關之規定有『台灣銀行消費者貸款作業辦法』、『台灣銀行
      擔保品處理辦法』、『台灣銀行放款覆審辦法』及『台灣銀行放款覆審施行要
      點』等」（參偵查卷第九頁反面），是依上開二位證人之證詞及台灣銀行內部
      放款之作業規定可知，台灣銀行之放款程序，於經理核定貸款金額前，因尚未
      確定是否准予貸款，及尚未確定准予貸款之金額，依程序自難申請用印而與借
      款人簽訂抵押權契約書，亦應無於經理核定貸款金額前即已辦妥抵押權設定登
      記情事。經查：被告丁○○以林貴連、林富祥、張國良、薛天雄、詹明彥、詹
      明峰、林傳富、曾世進、黃薰儀、吳慧盈、張簡銳章、蕭禮賢等十二名人頭向
      台灣銀行苓雅分行申請貸款，其貸款申請書係七十九年五月九日提出，張坤淋
      、吳鶴齡二人其貸款申請書係七十九年七月十六日提出，此有貸款申請書十八
      紙在卷可稽，而上開貸款經審查核准之撥貸日期分別為同年五月十日及同年七
      月十六日，此有台灣銀行苓雅分行之擔保放款借據十八紙在卷可佐。惟查渠等
      與台灣銀行苓雅分行辦理上開房地之抵押權設定登記，卻分別已於七十九年五
      月八日及同年七月十六日完成抵押權設定登記，由上開證據可知，另案被告丙○○於辦理本件貸款手續中，顯有違反台灣銀行上開放款作業規定。據此，被
      告若非與丙○○有共同圖謀貸款之不法利益，豈有丙○○甘冒將不實貸款人申
      請資料登載於其職務上所掌「個人小額信用調查表」，並違反內部放款、撥款
      之抵押權設定登記程序規定，於未經台灣銀行苓雅分行經理核准放款申請案，
      即先行用印於抵押契約書。是被告所辯未與丙○○共同圖謀貸款之不法利益等
      語，尚難採認。
（三）另案被告丙○○明知前開坐落高雄市○○路三十七號之七層集合住宅實際係被
      告購得，被告需款融資週轉而以人頭林貴連等十四人名義（計十八戶）分別向
      臺灣銀行苓雅分行申辦個人購屋貸款，其於七十九年五月九日對保時，已明知
      林貴連等十四人之「個人小額貸款申請書」資料不實，竟於於辦理申請貸款人
      徵信對保程序時，故意未逐一加以稽核，並遽憑該不實事項據以填載於其職務
      上所掌「個人小額信用調查表」之公文書，虛報林貴連等人之償還信用能力，
      層轉不知情之課長乙○○及經理甲○○核准後，總計核准貸款額七千八百萬元
      ，已如前述，雖然前開貸款金額係由臺灣銀行核撥於林貴連等十四人之帳戶內
      ，惟實際之貸款金額事後係由被告丁○○本人取得，果若被告丙○○依臺灣銀
      行放款之規定確實核對貸款人之基本資料，則被告丁○○依法即無法向臺灣銀
      行苓雅分行貸得前開七千八百萬元之款項，顯然被告係與丙○○同謀圖利被告
      丁○○本人，而非圖利貸款人（即人頭戶）林貴連等十四人。是另案共犯丙○○圖利被告丁○○係屬於前開貸款金額七千八百萬元之不法週轉利益（如被告
      未能取得前開貸款，勢必使其所投資之金額無法順利回收，雖其應支付利息，
      惟其僅支付部分利息後，即故意不付利息，致使臺灣銀行蒙受利息收入之損失
      ，其所取得之核貸金額，係出於不法之行為，應屬不法之利益，而該不法利益
      隨當時社會、經濟之變化而有所差異，已無法以具體數字表示之），已至為明
      確。
（四）綜上所述，本件罪證已臻明確，被告丁○○前開所辯，係卸責之詞，不足採信
      ，其右揭犯行已堪認定。
二、核被告丁○○所為，係犯六十二年八月十七日修正公布之戡亂時期貪污治罪條例
    第六條第三款對於主管事務直接圖利罪，及刑法第二百十三條公務員明知為不實
    事項而登載於職務上所掌公文書罪。又前開個人信用調查表既須層轉其課長、經
    理核可批准，僅屬機關內部職務上層轉行而已，尚與一般所謂行使必行為人持有
    不實之文書而對於其內容有所主張之情形有別，自難論以行使公務員登載不實公
    文書罪。又戡亂時期貪污治罪條例業經總統於八十一年七月十七日、八十五年十
    月廿三日二次修正公布，新法第六條第一項第四款（相當於修正前第六條第三款
    ）其法定本刑，均較諸六十二年八月十七日修正公布之戡亂時期貪污治罪條例第
    六條第三款為重，依刑法第二條第一項但書規定，自應適用有利於被告之法律即
    民國六十二年八月十七日修正公布之戡亂時期貪污治罪條例第六條第三款處斷，
    此部分公訴人誤引民國八十一年七月十七日修正公布之貪污治罪條例第六條第一
    項第四款，依法未合，合此敘明。被告雖非依據法令從事公務之人員，惟其與有
    公務人員身分之共犯丙○○共犯貪污治罪條例之罪，依貪污治罪條例第三條規定
    ，仍依該條例處斷。另其二人共同實施上開六十二年八月十七日修正公布之戡亂
    時期貪污治罪條例第六條第三款對於主管事務直接圖利罪，及刑法第二百十三條
    公務員明知為不實事項而登載於職務上所掌公文書罪，依刑法第三十一條第一項
    規定，仍為共同正犯。又被告所犯上開對於主管事務直接圖利、公務員明知為不
    實事項而登載於職務上所掌公文書二罪，有方法結果之牽連關係，應依刑法第五
    十五條規定從一重以對於主管事務直接圖利一罪論處。茲審酌被告為圖不法週轉
    利益，竟與銀行承辦人員丙○○共謀以人頭申辦貸款，及不依規定審核貸款人之
    個人信用能力，致令台灣銀行人員核准貸款，公帑損失甚鉅等一切情狀，爰量處
    有期徒刑五年三月，並依法宣告褫奪公權三年。又被告上開犯行係在七十九年十
    月三十一日以前，被告所犯本案，經本院於八十五年六月十九日發佈通緝，於
    八十六年十一月二十一日緝獲在案，此有通緝書一紙附卷可參，核與中華民國八
    十年罪犯減刑條例第六條規定：該條例施行前通緝，該條例施行後十月內未到案
    不得減刑之要件不符，自仍應依同條例第二條第一項第一款第三目、第四條第一
    項第一款之規定減其宣告刑三分之一，即減為有期徒刑三年六月；其褫奪公權部
    分，應依同條例第十五條規定，比照主刑減刑標準，減其宣告褫奪公權期間三分
    之一為褫奪公權二年。又有罪之判決，關於主刑、從刑或刑之加重、減輕或免除
    等事項所適用之法律，除別有規定外，應本於統一及整體性原則一體適用，其相
    關條文不能與主刑所適用之法律任意割裂；又褫奪公權係剝奪被告公法上之權利
    能力，為從刑之一種，與保安處分乃對於具有犯罪危險性者施以適當處分，以防
    止其再犯或妨害社會安全而設之公法上制裁有別，自無適用刑法第二條第二項之
    規定，本件被告丁○○既適用戡亂時期貪污治罪條例第六條第三款之舊法論處罪
    刑，則宣告褫奪公權部分，亦應適用舊法即戡亂時期貪污治罪條例第十七條之規
    定，不能割裂而適用修正後之貪污治罪條例第十六條，附此敘明。
據上論結，應依刑事訴訟法第二百九十九條第一項前段，民國六十二年八月十七日修
正公布之戡亂時期貪污治罪條例第二條、第三條、第六條第三款、第十七條，刑法第
二條第一項但書、第十一條、第二十八條、第三十一條第一項、第二百十三條、第五
十五條、第三十七條第二項、中華民國八十年罪犯減刑條例第二條第一項第一款第三
目、第四條第一項第一款、第八條、第十五條，判決如主文。
中      華      民      國    九十      年      三      月    十六    日
                              臺灣高雄地方法院刑事第二庭
                                  法  官  施  柏  宏
右正本證明與原本無異。
如不服本判決，應於判決送達後十日內向本院提出上訴狀。
                                  書記官  邱  秋  珍
中      華      民      國    九十      年      三      月    十九    日
附錄本判決論罪科刑法條：
民國六十二年八月十七日修正公布之戡亂時期貪污治罪條例第六條第三款
  有左列行為之一者，處五年以上有期徒刑，得併科三萬元以下罰金：
  一、意圖得利，抑留不發職務上應發之財物者。
  二、募集款項或徵用火地、民伕、財物，從中舞弊者。
  三、對於主管或監督之事務，直接或間接圖利者。
  四、對於非主管或監督之事務，利用職權機會或身分圖利者。
刑法第二百十三條
  公務員明知為不實之事項，而登載於職務上所掌之公文書，足以損害於公眾或他人
  者，處一年以上七年以下有期徒刑。


司法院資訊處製作；財團法人民間司法改革基金會備份。
